【裁判字號】    98,訴,735
【裁判日期】    990129
【裁判案由】    公共危險等
【裁判全文】
臺灣桃園地方法院刑事判決               98年度訴字第735號
公  訴  人  臺灣桃園地方法院檢察署檢察官
被      告  甲○○
指定辯護人  本院公設辯護人林銘宏
上列被告因殺人未遂等案件，經檢察官提起公訴（98年度偵字第
12970 號），本院判決如下：
    主  文
甲○○殺人未遂，處有期徒刑陸年。扣案之打火機壹個沒收。
    事  實
一、甲○○於民國98年6 月12日晚間10時30分許，飲酒後（尚未
    達不能辨識其行為違法或欠缺依其辨識而行為能力之程度，
    且上開能力亦無顯著減低之情形）騎乘車號MD5-591 號機車
    （所涉公共危險罪嫌未據起訴），行經其前女友所居住之桃
    園縣桃園市○○路○段317 號、319 號南門市場商業大樓兼
    住宅西側（靠近三民路一側）前，當時該處大樓騎樓下密集
    併排停放劉芷妘所有車號GYM-973 號機車、顧維明所有車號
    HPV-369 號機車、范國隆所使用（登記車主為范國昌）車號
    LX9-231 號機車、黃曜伸所有AU5-831 號機車及其餘不詳姓
    名之人所有之車號不詳之機車，共17輛，甲○○見其中車號
    AU5-831 號機車，憶起其前女友之機車車牌末三碼亦為831
    號，誤以為上開機車即為前女友之機車，復想起其與前女友
    交往期間之恩怨及嗣後分手之事怒火中燒，竟基於放火燒燬
    他人車輛之直接故意，且對於該棟南門市場商業大樓為加強
    磚造結構連棟式建物，且同時係供人使用之住宅，該住宅內
    有各住戶或其他來訪人員，而機車油箱內之汽油為極危險之
    高易燃物，如放火燃燒機車繼而引燃油箱內之汽油，勢將引
    起猛烈之火勢，又於深夜在有人居住之集合式大樓住宅騎樓
    下引燃數十輛併排停放之機車，火勢及濃煙可能往兩旁往上
    延燒、擴散至大樓各住戶，致使停留在該住宅內之人，因逃
    避不及發生灼傷、窒息或燒死之死亡結果，預見其發生，而
    其發生並不違反其本意，仍基於放火燒燬現供人使用住宅及
    殺人之間接故意，於同日晚間10時50分許，先將其機車停放
    在南門商業大樓對面停車格後，步行至該大樓騎樓下，隨手
    撕取路邊遭他人棄置之厚紙板，置放其中停放之車號AU5-83
    1 號之機車腳踏墊上，再以其所有之打火機點燃該厚紙板作
    為引信，引燃該機車，旋即騎乘MD5-591 機車離去。甲○○
    縱火後，因上開遭點燃之厚紙板將車號AU5-831 號機車油箱
    燒燬，在該油箱內之汽油助燃下，火勢迅速由該機車向四周
    延燒，分別燒燬停放在該處騎樓下停放之上開機車共17輛，
    並自南門商業大樓西側（靠近三民路一側）騎樓處向該大樓
    四周延燒，致南門市場商業大樓西側（靠近三民路一側）中
    央一端騎樓及樓梯間之裝潢均受火熱嚴重燒損、燒失，夾層
    及2 樓外牆、裝潢均受火熱不等程度之燒損，外牆中央一端
    有燈心形燒痕，燈心形燒痕底部位於樓梯外（西）側之騎樓
    處，315 號之2 、315 號之3 （寶貝衣店）及315 號之4 （
    李振馨香舖）1 樓、夾層、樓梯間、319 號、319 號之1 、
    31 9號之2 、319 號之3 及319 號之4 （同一戶- 千鎰銀樓
    ）、319 之5 （采穎銀樓）1 樓、317 號2 樓之2 及317 號
    2 樓之4 （同一戶- 空屋）、317 號2 樓之5 及317 號2 樓
    之7 （同一戶- 紅玫瑰KTV ）之窗戶及外牆均受火熱不等程
    度之燒損，3 樓以上樓層外牆受火熱燻燒及煙薰，315 之3
    （寶貝衣店）天花板及其夾層受火熱不等程度之燒損、燒失
    ，315 之4 （李振馨香舖）天花板及其夾層有較嚴重之燒損
    情形，319 號1 樓、319 號1 樓之1 、319 號1 樓之2 、
    319 號1 樓之3 、319 號1 樓之4 （同一戶- 千鎰銀樓）鐵
    捲門有受燒、變色情形，319 號1 樓為閒置狀態，內部受火
    熱燻燒、燒失，319 號1 樓之1 及其夾層之內部物品、裝潢
    均受火熱不等程度之燒損、燒失，319 號1 樓之2 、319 號
    1 樓之3 、319 號1 樓之4 （同一戶- 千鎰銀樓）內部物品
    及裝潢僅受煙薰，南門市場商業大樓西側（靠近三民路一側
    ）騎樓處之天花板及裝潢受熱、變色、碳化、燒失情形均以
    愈靠近中央一端愈嚴重，西側（靠近三民路一側）中央一端
    樓梯間之天花板、裝潢及物品受火熱嚴重燒損，通往地下1
    樓之樓梯燒損情形以靠近1 樓一側較嚴重，樓梯後（東）側
    店家及天花板、裝潢燒損情形均以愈靠近樓梯一側愈嚴重，
    西側（靠近三民路一側）中央一端（樓梯處）樓梯處之裝潢
    受火熱不等程度之燒損，夾層於北、南兩側分別設有樓梯1
    及樓梯2 通往2 樓，夾層處之牆壁及物品均受火熱燒損，燒
    損程度以中央一側（靠近1 樓樓梯一側）較嚴重，2 樓中間
    通道處、部分店家及房間均受火熱不等程度之燒損，通道處
    之燒損程度分別以靠近樓梯1 及樓梯2 較嚴重，317 號2 樓
    之2及317號2 樓之4 （同一戶- 空屋）窗戶、牆壁及天花板
    受火熱不等程度之燻燒及煙薰，燒損程度以南側較嚴重，
    317 號2 樓之10及317 號2 樓之12隔間木板及內部物品受熱
    、變色、碳化、燒失情形以愈向南側愈嚴重，317 號2 樓之
    11與317 號2 樓之13（同一戶）內部物品及天花板均保持完
    整，2 樓北側及南側中庭處燒損情形均以靠近樓梯一側較嚴
    重，317 號2 樓之5 及317 號2 樓之7 （同一戶- 紅玫瑰
    KTV ）內部物品、裝潢、牆壁及天花板受火熱燒損情形以愈
    靠近中間通道愈嚴重，鐵捲門亦向東側（中間通道處）彎曲
    、變形，北側及南側中庭之火勢侷限於1 樓及2 樓靠近樓梯
    附近之區域，3 樓至7 樓僅受火熱煙薰，兩處中庭燒損程度
    均以愈靠近樓梯一側（樓梯1 及樓梯2 ）愈嚴重，樓梯1 及
    樓梯2受 火熱不等程度之燒損，燒損程度均以愈靠近夾層一
    側愈嚴重，夾層與1 樓中間樓梯靠近1 樓處有較嚴重之受熱
    、變色、碳化、燒失情形，而致生公共危險。嗣因民眾邱孝
    德於當日晚間11時58分許，駕駛車號078-EX營業小客車，行
    經三民路3 段317 號前，發現上開騎樓處之機車起火，火勢
    並已向建物竄燒，立即報警處理，經桃園縣政府消防局人員
    據報前往撲滅火勢，同時該大樓夜班守衛吳俊烈亦及時發現
    火警，上樓呼叫住戶逃生，該住宅始未遭焚燬而未遂（未喪
    失主要效用），惟仍因火勢引起濃煙及高溫，造成居住在
    317 號6樓 之17的住戶顧維明受有吸入性嗆傷，經送醫急救
    ，始倖免於難。嗣經警方調閱監視錄影畫面，發現甲○○於
    上開騎樓機車起火前行經該處，並在機車旁做彎腰之動作，
    其離去後該騎樓處之機車即起火，認甲○○涉有重嫌，而於
    翌日（13日）晚間7 時30分許，拘提甲○○到案而查獲，並
    扣得甲○○前揭所有持以點火引燃所用之打火機1 個，及放
    火時所著之連身工作服、黑色皮鞋及所戴安全帽。
二、案經桃園縣政府警察局桃園分局報告臺灣桃園地方法院檢察
    署檢察官偵查起訴。
    理  由
壹、程序方面：
一、按被告以外之人於偵查中向檢察官所為之陳述，除顯有不可
    信之情況者外，得為證據，刑事訴訟法第159 條之1 第2 項
    定有明文。查證人吳俊烈、林建雄、邱孝德、黃麗玲、劉芷
    妘、顧維明、梁忠和於偵查中既均係以證人身分陳述，且經
    檢察官告以具結義務及偽證處罰後命之朗讀結文具結，因上
    開證人均係於負擔偽證罪處罰之心理下證述，並以具結擔保
    其供述真實性，復無受其他不當外力干擾情形，可信性極高
    ，本院審酌渠等於偵查中具結證述之際，其外部附隨之環境
    或條件並無不當，是依上說明，上開各該證人於偵查中所為
    證言，均具有證據能力，而得採為證據。
二、次按被告以外之人於審判外之言詞或書面陳述，除法律有規
    定者外，不得作為證據；被告以外之人於審判外之陳述，經
    當事人於審判程序同意作為證據，法院審酌該言詞陳述或書
    面陳述作成時之情況，認為適當者，亦得為證據。當事人、
    代理人或辯護人於法院調查證據時，知有第159 條第1 項不
    得為證據之情形，而未於言詞辯論終結前聲明異議者，視為
    有前項之同意，刑事訴訟法第159 條第1 項及第159 條之5
    分別定有明文。查證人黃麗玲、黃曜伸、黃文秋、范國隆、
    劉芷妘、梁忠和、顧維明、邱孝德、吳俊烈、林建雄於警詢
    中所為陳述，固屬傳聞證據，惟檢察官及被告就前揭審判外
    陳述之證據能力，於本院準備程序及審判期日時均不爭執，
    且迄至言詞辯論終結前亦未再聲明異議。經核上開證據資料
    製作時之情況，查無違法不當或證明力明顯過低之瑕疵，亦
    認為以之作為證據應屬適當。
三、另按被告以外之人於審判外之言詞或書面陳述，除法律有規
    定者外，不得作為證據，刑事訴訟法第159 條第1 項固定有
    明文，然鑑定之經過及其結果，應命鑑定人以言詞或報告，
    同法第206 條第1 項亦規定甚明。是鑑定人以「書面」為鑑
    定報告提出於法院，依刑事訴訟法第159 條第1 項立法理由
    及同法第206 條第1 項規定，即具有證據能力。又法院或檢
    察官得囑託醫院、學校或其他相當之機關、團體為鑑定，或
    審查他人之鑑定，並準用第203 條至第206 條之1 之規定，
    刑事訴訟法第208 條第1 項亦定有明文。依此，檢察官對於
    偵查中之案件，認須實施鑑定者，固應就具體個案，選任鑑
    定人或囑託鑑定機關（團體）為之；但對於司法警察機關調
    查中之案件，或有量大或急迫之情形，為因應實務之現實需
    求，如檢察官針對該類案件之性質（例如：查扣之毒品必須
    檢驗其成份、對於施用毒品之犯罪嫌疑人必須檢驗其體內有
    無毒品代謝反應、對於查扣之槍砲彈藥必須檢驗有無殺傷力
    、對於違反野生動物保育法案件必須鑑定是否屬於保育類動
    物案件等），認為當然有鑑定之必要者，經參考法務部92年
    5 月20日法檢字第092080203 號函送之法務部「因應刑事訴
    訟法修正工作小組」研討之刑事訴訟法修正相關議題第21則
    之共識結論，以及臺灣高等法院於92年8 月1 日舉行之刑事
    訴訟法新制法律問題研討會第3 則法律問題研討結果之多數
    說（載於司法院92年8 月印行「刑事訴訟法新制法律問題彙
    編」第15頁至第18頁），基於檢察一體原則，得由該管檢察
    長對於轄區內之案件，以事前概括選任鑑定人或囑託鑑定機
    關（團體）之方式，俾便轄區內之司法警察官、司法警察對
    於調查中之此類案件，得即時送請事前已選任之鑑定人或囑
    託之鑑定機關（團體）實施鑑定，該鑑定人或鑑定機關（團
    體）亦應視同受承辦檢察官所選任或囑託而執行鑑定業務，
    其等出具之書面鑑定報告應屬刑事訴訟法第206 條所定之傳
    聞例外，當具有證據能力（法務部92年9 月1 日法檢字第09
    20035083號函可供參照）。從而，本件有關火災之鑑定，經
    由查獲之警察單位依先前轄區檢察署檢察長事前概括選任鑑
    定機關，即當地之桃園縣政府消防局實施鑑定，該鑑定機關
    所出具98年7 月1 日檔案編號I09F12X1號「火災原因調查報
    告書」即具有證據能力而得為本案之證據。
四、再者，本案認定事實所引用之其他文書證據及物證，均無證
    據證明係公務員違背法定程式所取得，亦無刑事訴訟法第15
    9 條之4 之顯有不可信之情況與不得作為證據之情形。本院
    斟酌本案卷內之證據並非非法取得，亦無證明力明顯過低之
    情形，且經本院於審判期日依法進行證據之調查、辯論，被
    告於訴訟上之程序權即已受保障，故前揭各該證據，均得採
    為證據，合先敘明。
貳、實體部分：
一、上開犯罪事實，業據被告甲○○於偵查及本院審理中坦承不
    諱，且經證人劉芷妘、黃曜伸、顧維明、范國隆、黃麗玲、
    黃文秋、梁忠和、吳俊烈、林建雄、邱孝德於警詢及偵查中
    證述機車及店面物品、裝潢遭火災燒損、燒失等情相符（見
    偵查卷宗第13至28頁、第100 至103 頁），復有監視錄影翻
    拍照片與現場採證照片附卷可考（見偵查卷宗第25至80頁）
    ，及扣案被告放火時所穿之連身工作服（與監視錄影翻拍照
    片攝得上開南門市場商業大樓騎樓下機車起火冒煙前半分鐘
    前往該機車停放處之人所著連身工作服背後均印有「TWT008
    」字樣相符）、銀色安全帽（與監視錄影翻拍照片攝得上開
    南門市場商業大樓騎樓下機車起火冒煙前半分鐘前往該機車
    停放處之人所戴安全帽為同顏色同款式）、黑色皮鞋（與監
    視錄影翻拍照片攝得上開南門市場商業大樓騎樓下機車起火
    冒煙前半分鐘前往該機車停放處之人所著鞋子為同顏色同款
    式），及前揭持以點火引燃所用之打火機1 個扣案足佐，另
    有桃園縣政府消防局火災原因調查鑑定書1 份在卷可稽（記
    載有如事實欄所載機車燒燬及315 號、317 號、319 號南門
    市場商業大樓燒損、燒失或煙薰情形，鑑定結論為：起火戶
    為桃園縣桃園市○○路○ 段317 號（代表號）南門商業市場
    大樓，起火處在南門市場商業大樓西側（靠三民路一側）騎
    樓機車停放區2 中央一端（柱子東邊）處之機車，起火原因
    以人為縱火可能性較大（見本院卷第20至140 頁），核與被
    告自承：是朝桃園縣桃園市○○路317 號南門市場商業大樓
    前柱子旁第2 部機車縱火等語（見偵查卷宗第9 、121 頁）
    相符，足見本案起火原因確係因被告放火行為所致，是被告
    之自白確與事實相符。又查：
（一）依上開火災原因調查報告表內火災現場勘查紀錄表及原因
      研判所載，本件火災現場燃燒後之狀況：「（一）調查人
      員同步觀察，發現現場位於桃園市○○路○ 段317 號（代
      表號）南門市場商業大樓，火勢燒損區域於南門市場商業
      大樓西側（靠近三民路一側）中央一端騎樓處之機車及2
      樓，上方樓層有濃煙竄出。（二）調查人員同步觀察，發
      現317 號（代表號）南門市場商業大樓西側（靠近三民路
      一側）中央一端騎樓處之機車嚴重受熱、變色、燒損、燒
      失，騎樓及樓梯間之裝潢均受火熱嚴重燒損、燒失、夾層
      及2 樓外牆、裝潢均受火熱不等程度之燒損。（三）燃燒
      後由外貌觀察，發現317 號（代表號）南門市場商業大樓
      西側（靠近三民路一側）外牆中央一端有燈心形燒痕，燈
      心形燒痕底部位於樓梯外（西）側之騎樓處，315 號之2
      、315 號之3 （寶貝衣店）及315 號之4 （李振馨香舖）
      1 樓、夾層、樓梯間、319 號、319 號之1 、319 號之2
      、319 號之3 及319 號之4 （同一戶- 千鎰銀樓）、319
      之5 （采穎銀樓）1 樓、317 號2 樓之2 及317 號2 樓之
      4 （同一戶- 空屋）、317 號2 樓之5 及317 號2 樓之7
      （同一戶- 紅玫瑰KTV ）之窗戶及外牆均受火熱不等程度
      之燒損，3 樓以上樓層外牆受火熱燻燒及煙薰。（四）勘
      查內部燒損情景：1 、勘查南門市場商業大樓315 號1 樓
      之2 、315 號之3 （寶貝衣店）及315 號之4 （李振馨香
      舖）燒損情景：發現315 號1 樓之2 、315 號之3 （寶貝
      衣店）及315 號之4 （李振馨香舖）鐵捲門均保有原色，
      315 號之2 內部物品及裝潢保有原貌，315 之3 （寶貝衣
      店）天花板及其夾層受火熱不等程度之燒損、燒失，315
      之4 （李振馨香舖）天花板及其夾層有較嚴重之燒損情形
      。2 、勘查南門市場商業大樓319 號1 樓、319 號1 樓之
      1 、319 號1 樓之2 、319 號1 樓之3 及319 號1 樓之4
      （同一戶- 千鎰銀樓）、319 號之5 （采穎銀樓）燒損情
      景：發現319 號1 樓、319 號1 樓之1 、319 號1 樓之2
      、319 號1 樓之3 、319 號1 樓之4 （同一戶- 千鎰銀樓
      ）鐵捲門有受燒、變色情形，319 號1 樓之5 （采穎銀樓
      ）鐵捲門保有原貌，319 號1 樓為閒置狀態，內部受火熱
      燻燒、燒失，319 號1 樓之1 及其夾層之內部物品、裝潢
      均受火熱不等程度之燒損、燒失，319 號1 樓之2 、319
      號1 樓之3 、319 號1 樓之4 （同一戶- 千鎰銀樓）內部
      物品及裝潢僅受煙薰。3 、檢視317 號（代表號）南門市
      場商業大樓西側（靠近三民路一側）騎樓處燒損情形，發
      現騎樓處之天花板及裝潢受熱、變色、碳化、燒失情形均
      以愈靠近中央一端愈嚴重。4 、勘查317 號（代表號）南
      門市場商業大樓西側（靠近三民路一側）中央一端燒損情
      景：發現西側（靠近三民路一側）中央一端騎樓之機車受
      火熱嚴重燒損，樓梯間之天花板、裝潢及物品受火熱嚴重
      燒損，通往地下1 樓之樓梯燒損情形以靠近1 樓一側較嚴
      重，樓梯後（東）側店家及天花板、裝潢燒損情形均以愈
      靠近樓梯一側愈嚴重。5 、檢視317 號（代表號）南門市
      場商業大樓西側（靠近三民路一側）中央一端（樓梯處）
      1 樓及夾層燒損情形，發現樓梯處之裝潢受火熱不等程度
      之燒損，夾層於北、南兩側分別設有樓梯1 及樓梯2 通往
      2 樓，夾層處之牆壁及物品均受火熱燒損，燒損程度以中
      央一側（靠近1 樓樓梯一側）較嚴重。6 、勘查317 號（
      代表號）南門市場商業大樓2 樓燒損情景：發現2 樓中間
      通道處、部分店家及房間均受火熱不等程度之燒損，通道
      處之燒損程度分別以靠近樓梯1 及樓梯2 較嚴重，檢視2
      樓內部區間及物品燒損情形，發現317 號2 樓之2 及317
      號2 樓之4 （同一戶- 空屋）窗戶、牆壁及天花板受火熱
      不等程度之燻燒及煙薰，燒損程度以南側較嚴重，317 號
      2 樓之10及317 號2 樓之12隔間木板及內部物品受熱、變
      色、碳化、燒失情形以愈向南側愈嚴重，317 號2 樓之11
      與317 號2 樓之13（同一戶）內部物品及天花板均保持完
      整，2 樓北側及南側中庭處燒損情形均以靠近樓梯一側較
      嚴重，317 號2 樓之5 及317 號2 樓之7 （同一戶- 紅玫
      瑰KTV ）內部物品、裝潢、牆壁及天花板受火熱燒損情形
      以愈靠近中間通道愈嚴重，鐵捲門亦向東側（中間通道處
      ）彎曲、變形。7 、勘查317 號（代表號）南門市場商業
      大樓北側及南側中庭之燒損情形，發現火勢侷限於1 樓及
      2 樓靠近樓梯附近之區域，3 樓至7 樓僅受火熱煙薰，兩
      處中庭燒損程度均以愈靠近樓梯一側（樓梯1 及樓梯2 ）
      愈嚴重。8 、檢視317 號（代表號）南門市場商業大樓樓
      梯1 及樓梯2 燒損情形，發現樓梯1 及樓梯2 受火熱不等
      程度之燒損，燒損程度均以愈靠近夾層一側愈嚴重。9 、
      檢視317 號（代表號）南門市場商業大樓夾層與1 樓中間
      樓梯燒損情形，發現夾層與1 樓中間樓梯靠近1 樓處有較
      嚴重之受熱、變色、碳化、燒失情形。10、勘查317 號（
      代表號）南門市場商業大樓西側（靠近三民路一側）中央
      一端處騎樓燒損情形，發現騎樓處共停放17輛機車，機車
      均受火熱嚴重燒損、燒失。11、檢視騎樓南側機車停放區
      1 （319 號1 樓之1 及319 號1 樓之2 騎樓中間）燒損情
      形，發現機車停放區1 之6 輛機車受火熱嚴重燒損，惟輪
      胎尚有殘留，檢視輪胎燒損情形，發現輪胎受火熱燒損、
      燒失情形以面向北側（機車停放區2 一側）較嚴重。12、
      檢視騎樓北側機車停放區3 （317 號騎樓）燒損情形，發
      現機車停放區3 之4 輛機車受火熱嚴重燒損，惟部分輪胎
      尚有殘留，檢視輪胎燒損情形，發現輪胎受火熱燒損、燒
      失情形以面向南側（機車停放區2 一側）較嚴重。13、勘
      查騎樓中間一側機車停放區2 （317 號及319 號騎樓中間
      ）燒損情形，發現機車停放區2 之7 輛機車均受火熱嚴重
      燒損，惟部分輪胎尚有殘留，檢視輪胎燒損情形，發現愈
      靠近317 號及319 號中央柱子處燒損、燒失情形愈嚴重。
      14、檢視機車停放區2 （317 號及319 號騎樓中間）處之
      物品及柱子燒損情形，發現機車停放區2 上方鋼骨於靠近
      柱子處有較明顯之受熱、變形、彎曲，柱子東面（靠近機
      車停放區2 一面）之裝潢木材嚴重受熱、變色、碳化、燒
      失，柱子之混凝土及磁磚嚴重剝落，北面及南面木材尚有
      殘留，木材燒損情形均以靠近東面燒損、燒細、燒失較嚴
      重。16、勘查暨清理機車停放區2 處，發現由上而下之物
      品依序為磁磚、燃燒殘餘物及熔凝之廣告看板，復原柱子
      南面木材，發現木材燒損、碳化、燒細、燒失情形以東面
      、以下方較嚴重。17、以水柱清理機車停放區2 地板，發
      現機車停放區2 中央一側（317 號及319 號騎樓中間）柱
      子處磁磚有較嚴重之凸起、碎裂情形，上方鋼骨於柱子處
      亦有較嚴重之變形」（見本院卷第33至37頁）；並參諸該
      火災原因調查報告書內火災現場照片（見本院卷第70至
      140 頁），足認上開停放之17輛機車確均已喪失其主要效
      用，而遭燒燬；另前開南門市場商業大樓建物之建築結構
      如鋼筋混凝土之屋頂、牆壁、地板僅表面受燒或受煙燻，
      並未影響結構安全。而按所謂之燒燬，係指行為人利用火
      力，使特定物質焚燒燬滅，而一併失其形體效用，即使該
      特定物質主要部分或效用滅失者而言。又刑法第173 條第
      1 項放火燒燬現供人使用之住宅罪，所謂之燒燬，係指火
      力燃燒，喪失物之效用而言，必須其物喪失主要效用，始
      得為放火既遂；如僅將房屋內之傢俱、物件、電器燒燬或
      牆壁、天花板燻黑、磁磚燒黑剝落，但於房屋本身尚未達
      喪失其效用之程度者，即不得論以該罪之既遂犯（最高法
      院82年度臺上字第4115號、93年度臺上字第1069號判決意
      旨參照），由此益見該南門市場商業大樓住宅之重要部分
      或居住效用，並未因此次火災燃燒而達滅失燒燬之程度，
      至為明灼。
（二）再查，桃園縣桃園市○○路○ 段317 號、319 號南門市場
      商業大樓西側（靠近三民路一側）騎樓處，停放有17輛機
      車，有上開火災原因調查報告書內所附起火場所平面圖（
      騎樓）可稽（見本院卷第61頁）。另停放在該騎樓處之車
      號GYM-973 號機車係劉芷妘所有，車號HPV-369 號機車係
      顧維明所有、車號LX9-23 1號機車係范國隆所使用（登記
      車主為范國昌）、車號AU5-831 號機車係黃曜伸所有等情
      ，亦據證人劉芷妘、顧維明、范國隆、黃曜伸於警詢中證
      述屬實。又被告以點燃置於車號AU5-831 號機車腳踏板處
      之厚紙板作為引信縱火後，火勢迅速由引燃之機車向四周
      延燒，分別燒燬停放在該處騎樓之上開4 輛機車及其餘不
      詳姓名之人所有之車號不詳機車13輛，火勢並由桃園縣桃
      園市○○路○ 段317 號、319 號南門市場商業大樓1 樓西
      側往上延燒，自已致生公共危險，殆無疑義。
（三）本件案發時，被害人黃麗玲係在上址315 之4 號經營李振
      馨香舖店（案發時未在店內），被害人黃曜伸係居住在上
      址317 號4 樓之6 ，被害人黃文秋係在上址319 之1 號1
      樓經營大阪屋精品服飾店（案發時未在店內），被害人范
      國隆係居住在上址317 號6 樓之6 ，被害人梁忠和係在上
      址319 之3 號1 樓經營千鎰珠寶銀樓（案發時未在店內）
      ，被害人顧維明係居住在上址317 號6 樓之17等情，亦據
      證人黃麗玲、黃曜伸、黃文秋、范國隆、梁忠和、顧維明
      於警詢、偵查中證述屬實（見偵查卷宗第13至20頁、第10
      1 至103 頁、第116 頁）。又顧維明因被告放火行為造成
      吸入性嗆傷並送醫救治，亦據證人顧維明於警偵訊中證述
      明確（見偵查卷宗第20頁背面、第103 頁）。按行為人對
      於構成犯罪之事實，預見其發生而其發生並不違背其本意
      者，以故意論，刑法第13條第2 項定有明文，亦即間接故
      意（或稱不確定故意）。經查，被告僅因行經上址317 號
      南門市場商業大樓西側騎樓前，見車號末3 碼為831 號機
      車，誤認係其前女友之機車，心生對前女友之不滿，而故
      意放火燒燬該機車洩恨，衡情應無殺人之「直接故意」；
      再觀諸其置放厚紙板在該機車腳踏板上並以打火機點燃該
      厚紙板，以致引燃機車放火燒燬車輛之方式，應亦無燒燬
      前開住宅之「直接故意」，但依其放火燒燬該機車之行為
      可知，當係在引燃該機車，利用該機車油箱內汽油之高度
      助燃性，以加速燃燒之速度；且依卷附現場照片顯示（見
      本院卷第70至140 頁），前開南門市場商業大樓，為加強
      磚造結構連棟式建物，且為供人使用之住宅，房屋內有住
      戶，應為一般人所能明知，且上開騎樓處既已密集併排停
      放多達17輛機車，衡情一般人均將使用之交通工具就近停
      放在其住居所附近之情形，則被告對該屋係有人居住使用
      之住宅，當有所認識，況被告於警詢中自承：「我知道該
      大樓有人居住及有店家在營業」等語（見偵查卷宗第8頁
      ）、於偵查中亦供承：「我有去過南門市場商業大樓我女
      友住處，知道大樓裡面有人住」等語（見偵查卷宗第122
      頁）、於審理中復坦承：「（問：案發當時你放火燒疑似
      你前女友之機車時，是否知道該大樓是集合式住宅，且有
      住人？）是」、「（問：是否知道機車火勢往上延燒，可
      能燒到該棟大樓及住戶？）是」等語（見本院卷第15 7頁
      背面、第158 頁），被告既於案發前曾進入該棟南門市場
      商業大樓訪友，顯然知悉該棟大樓確有人居住其內無誤。
      又汽油為高易燃物，以點燃之厚紙板為引信引燃機車極有
      可能引燃油箱內之汽油，足以使該車周遭之物因汽油之助
      燃下迅速燃燒，且依卷附之現場騎樓照片觀之，可知該騎
      樓面積不寬、樓高亦不高，停放之機車距離南門市場商業
      大樓1 樓店面僅約不到1 公尺、距離2 樓招牌僅約1至2公
      尺（見本院卷第77至81頁），該騎樓下又密集併排停放多
      達17輛機車，如前所述，如引燃車號AU5-831 號機車油箱
      內之汽油，引起之猛烈火勢，勢必延燒毗鄰之機車，而引
      發更猛烈之火勢延燒在旁密不可分之南門市場商業大樓之
      建物本體，本件雖被告僅係在上開地點騎樓點燃厚紙板為
      引信引燃機車後，再引燃該機車油箱內之汽油而燒燬該機
      車，但該火勢延燒後將蔓延燒燬整棟住宅，使住宅內之住
      戶居民及在場之人因逃生不及，受火燒灼傷或吸入熱煙氣
      引起呼吸衰竭死亡，被告對此可能死亡之結果當能預見。
      被告於本院審理中已坦承：「（問：是否知道機車火勢往
      上延燒，可能燒到該棟大樓及住戶？）是」等語，如前所
      述，又被告放火時間為夜間10時50分許，此為一般人就寢
      熟睡之時，更應認知其於放火後，有可能屋內之人會因熟
      睡逃生不及而遭火燒或煙薰致死，詎被告仍執意以點燃之
      厚紙板引燃機車，進而引燃該機車油箱內之汽油，致大火
      果往該屋延燒，並進而造成居住該建物內之住戶顧維明受
      吸入性嗆傷，惟因及時逃離並送醫救治，始倖未生死亡之
      結果，及因消防隊撲救得宜，該建物之主要功能未喪失等
      結果，足認被告主觀上除有放火燒燬他人車輛之「直接故
      意」外，對於放火燒燬現供人使用之住宅，並使其內不及
      逃離之住戶生有死亡或傷害之結果，亦有所預見，乃執意
      放火，任令發生，致上開住宅遭到延燒及被害人顧維明受
      傷，足見前開住宅延燒及被害人傷害結果之發生，與被告
      之本意並不相違背，被告於上開行為時，具有延燒住宅及
      殺人之間接故意，而非直接故意，復屬灼然。
（四）綜上所述，本案事證明確，被告犯行堪以認定。
二、按刑法第173 條第1 項放火燒燬現供人使用之住宅罪，其直
    接被害法益為一般社會之公共安全，雖同時侵害私人之財產
    法益，但仍以保護社會公安法益為重，況放火行為原含有毀
    損性質，而放火燒燬現供人使用之住宅罪，自係指供人居住
    房屋之整體而言，應包括牆垣及該住宅內所有設備、傢俱、
    日常生活上之一切用品。故一個放火行為，若同時燒燬住宅
    與該住宅內所有其他物品，無論該其他物品為他人或自己所
    有，與同時燒燬數犯罪客體者之情形不同，固不另成立刑法
    第175 條放火燒燬住宅以外之他人或自己所有物罪，惟本件
    被告係基於燒燬他人車輛之「直接故意」，及放火燒燬現供
    人使用住宅、殺人之「間接故意」而為本件放火犯行，並造
    成上開17輛機車燒燬，而該等機車係置放於上址騎樓，並非
    「住宅內」之物品，被告以一個放火行為燒燬上開機車，並
    延燒房屋未遂，係觸犯放火燒燬住宅以外之他人所有物罪及
    放火燒燬現有人使用之住宅未遂罪兩項罪名，故核被告所為
    ，係犯刑法第271 條第2 項、第1 項之殺人未遂罪、同法第
    173 條第3 項、第1 項之放火燒燬現供人使用住宅未遂罪，
    及同法第175 條第1 項放火燒燬住宅等以外他人所有物罪。
    被告已著手於放火燃燒住宅行為之實行，未生燒燬住宅之結
    果，及已著手殺人之行為，但未生死亡之結果，均為未遂犯
    ，均應依刑法第25條第2 項規定，按既遂犯之刑減輕之。檢
    察官誤認放火燒燬現供人使用住宅部分已既遂，容有誤會，
    而行為既遂、未遂係犯罪狀態之不同，而非處罰之獨立規定
    ，不生變更法條之問題；又起訴書雖未引刑法第175 條第1
    項放火燒燬住宅等以外他人所有物罪，然起訴書載有此部分
    事實，應認已在起訴範圍內，本院自得併予審究，附此敘明
    。被告以一放火行為犯刑法第271 條第2 項、第1 項之殺人
    未遂罪、刑法第173 條第3 項、第1 項之放火燒燬現供人使
    用之建築物未遂罪，及刑法第175 條第1 項放火燒燬住宅等
    以外他人所有物罪，係以一行為觸犯數罪名，為想像競合犯
    ，應依刑法第55條規定，從一重之刑法第271 條第2 項、第
    1 項之殺人未遂罪處斷。檢察官雖未敘明因被告之放火行為
    同時燒燬不詳姓名之人使用之不詳車號機車共13輛，致生公
    共危險之事實，惟前開部分與起訴事實有想像競合犯之裁判
    上一罪關係，有如前述，為起訴效力所及，本院自應併予審
    理。爰審酌被告僅行經南門市場商業大樓騎樓前，誤認騎樓
    前停放之1 台機車為前女友之機車，心生怨恨即縱火洩憤，
    致波及無辜之第三者，所生危害甚大，嚴重影響社會公共安
    全，惡性非輕，惟念其並無任何不良前科，有臺灣高等法院
    被告前案紀錄表1 份在卷可查，犯後坦承犯行之犯後態度，
    悔意甚殷，公訴人求處有期徒刑10年尚嫌過重等一切情狀，
    量處被告如主文所示之刑。
三、扣案之打火機1 支，係供被告本件犯罪所用之物，並屬被告
    所有，業據被告供述在卷，爰依刑法第38條第1 項第2 款規
    定宣告沒收。至扣案之安全帽1 個、連身工作服1 件、鞋子
    1 雙，雖係被告縱火時所著衣物，惟據被告供陳：安全帽是
    當天騎機車就已經戴著，不是刻意要掩飾身分才戴，衣服、
    鞋子也是當天工作所著衣物等語在卷（見本院卷第157 頁）
    ，與本件被告所犯上開犯行並無直接關連，又非違禁物，尚
    乏沒收之依據，爰不為沒收之宣告。
據上論斷，應依刑事訴訟法第299 條第1 項前段，刑法第271 條
第2 項、第1 項、第173 條第3 項、第1 項、第175 條第1 項、
第55條、第25條第2 項、第38條第1 項第2 款，判決如主文。
本案經檢察官李安蕣到庭執行職務。
中    華    民    國    99    年    1     月    29    日
                  臺灣桃園地方法院刑事第八庭
                      審判長法  官  林惠霞
                            法  官  葉藍鸚
                            法  官  張明儀
以上正本證明與原本無異。
如不服本判決應於收受判決後10日內向本院提出上訴書狀，並應
敘述具體理由。其未敘述上訴理由者，應於上訴期間屆滿後20日
內向本院補提理由書( 均須按他造當事人之人數附繕本) 「切勿
逕送上級法院」。
                            書記官  邱仲騏
中    華    民    國    99    年    1     月    29    日
附錄本案論罪科刑之法條：
中華民國刑法第271條第1項、第2項
（普通殺人罪）
殺人者，處死刑、無期徒刑或 10 年以上有期徒刑。
前項之未遂犯罰之。
預備犯第 1 項之罪者，處 2 年以下有期徒刑。
中華民國刑法第173條第1項、第3項
（放火或失火燒燬現住建築物及交通工具罪）
放火燒燬現供人使用之住宅或現有人所在之建築物、礦坑、火車
、電車或其他供水、陸、空公眾運輸之舟、車、航空機者，處無
期徒刑或 7 年以上有期徒刑。
第 1 項之未遂犯罰之。
中華民國刑法第175條第1項
（放火燒燬住宅等以外之物罪）
放火燒燬前二條以外之他人所有物，致生公共危險者，處 1 年
以上 7 年以下有期徒刑。

司法院資訊處製作；財團法人民間司法改革基金會備份。
